臺灣高雄地方法院民事判決　　　　　　100年度簡上字第200號
上　訴　人　劉曜銘
上　訴　人　劉祐輔
被上訴人　　中華開發資產管理股份有限公司
　　　　　　　　　　設台北市○○○路○段125號7樓
法定代理人　陳鑫　　住同上
　　　　　　　　　　送達代收人　譚聖衛
　　　　　　　　　　住台北市中山區○○○路○段52號4樓
訴訟代理人　董明軒　住台北市中山區○○○路○段52號4樓
上列當事人間請求塗銷所有權移轉登記事件，上訴人對於民國10
0 年3 月22日本院99年度鳳簡字第892 號第一審判決提起上訴，
本院於民國100 年7 月21日言詞辯論終結，判決如下：
    主  文
原判決廢棄。
被上訴人第一審之訴駁回。
第一、二審訴訟費用由被上訴人負擔。
    事實及理由
壹、程序部分：
    按不合於民事訴訟法第427 條第1 項及第2 項之訴訟，法院
    適用簡易程序，當事人不抗辯而為本案之言詞辯論者，視為
    已有前項之合意，民事訴訟法第427 條第4 項定有明文。查
    被上訴人先前主張本件訴訟標的價額為新臺幣（以下同）10
    萬元，並據以向本院高雄簡易庭提起第一審之訴。然參酌被
    上訴人乃係請求上訴人就坐落高雄市○○區○○段1678地號
    土地（應有部分10萬分之314 ）暨其上同段4874建號建物（
    即門牌號碼高雄市○○區○○路三段281 號5 樓房屋，以下
    合稱系爭房地）之贈與行為及所有權移轉行為應予撤銷，且
    上訴人劉曜銘應將系爭房地之所有權移轉登記予以塗銷，又
    參以系爭土地價額應為35萬6013元（公告現值3 萬7247元×
    3044平方公尺×10萬分之314 ＝35萬6013元），系爭房屋課
    稅現值則為68萬8200元，再佐以被上訴人乃自承對上訴人劉
    祐輔之債權本金至少為205 萬8796元（參見本院卷第66頁）
    ，據此可知其提起本件訴訟可得利益應為系爭房地價額即10
    4 萬4213元（35萬6013元＋68萬8200元＝104 萬4213元），
    顯已逾越民事訴訟法第427 條第1 項所定得適用簡易程序之
    要件。然審諸上訴人前於原審既未爭執本件不適用簡易程序
    而仍為言詞辯論，揆諸前揭說明，本件應認兩造間已有視為
    合意適用簡易程序之意，遂得由本院民事庭依第二審程序逕
    為審理，合先敘明。
貳、實體部分：
  一、被上訴人起訴主張：緣上訴人劉祐輔前於民國88年5 月18
      日向訴外人第一商業銀行股份有限公司（以下稱第一銀行
      ）借款而未能依約清償，遂由第一銀行向本院聲請支付命
      令確定在案（以下稱系爭債權）。又系爭債權先於91年11
      月15日由第一銀行讓與龍星昇第一資產管理股份有限公司
      （以下稱龍星昇公司），再由龍星昇公司於97年6 月25日
      讓與原告，並已合法通知被上訴人。惟上訴人劉祐輔為避
      免遭強制執行，竟於90年1 月17日將其所有系爭房地以贈
      與為原因，逕行移轉登記予其子即上訴人劉曜銘名下，顯
      係以無償行為而遂行其脫產之目的，並損及被上訴人對劉
      祐輔之系爭債權。故被上訴人自得依民法第244 條第1 項
      、第4 項前段規定訴請撤銷上訴人間就系爭房地所為之贈
      與行為暨移轉所有權行為，及請求塗銷所有權登記。並於
      原審聲明：(1)上訴人間就系爭房地之贈與行為及所有權移
      轉行為應予撤銷；(2)上訴人劉曜銘應將上述系爭房地以贈
      與為原因之所有權移轉登記塗銷。
  二、上訴人則以：系爭房地本係上訴人劉祐輔代劉曜銘所購買
      ，所需資金則係來自長輩常年給上訴人劉曜銘之壓歲錢及
      生日禮金，遂待上訴人劉曜銘成年後即移轉登記至其名下
      ，後續房貸亦由上訴人劉曜銘負責繳納，故渠等並無詐害
      系爭債權之意思等語資為抗辯，並於原審聲明：原告之訴
      駁回。
  三、原審審理結果認被上訴人之請求有理由，遂判命：上訴人
      間就系爭房地之贈與行為及所有權移轉行為應予撤銷，及
      上訴人劉曜銘應將上述系爭房地以贈與為原因之所有權移
      轉登記塗銷。茲上訴人不服原判決而提起本件上訴，除援
      引原審所為陳述及主張外，另補述：被上訴人既為金融機
      構，當知悉系爭債權發生違約情事後，當會調閱相關資產
      移轉情形，不可能多年不聞不問，故被上訴人提起本件訴
      訟已逾民法第245 條所定除斥期間；又系爭房地既由上訴
      人劉曜銘以自己名義出租予他人，並以租賃收入用供清償
      貸款，足見該不動產實係上訴人劉曜銘所有等語。復於本
      院聲明：(1)原判決廢棄；(2)被上訴人第一審之訴駁回。
  四、兩造爭執及不爭執事項：
    (一)當事人不爭執事項： 
      (1)系爭房地前於83年間原係登記由上訴人劉祐輔因買賣而
        取得所有權，嗣於90年1 月17日以贈與為由將所有權移
        轉予上訴人劉曜銘，並於同年3 月1 日辦畢所有權移轉
        登記（參見原審卷第101 至106 頁）。
      (2)上訴人劉祐輔先前陸續向第一銀行洽借10筆款項，嗣因
        未能按期還款而喪失期限利益，其後由第一銀行將前開
        債權讓與龍星昇公司，再由龍星昇公司向本院聲請對上
        訴人劉祐輔之財產予以強制執行後仍未獲全數清償，遂
        由本院核發93雄院貴民水92執字第29059 號、93雄院貴
        民水92執字第29061 號及94雄院貴民水93執字第4800號
        債權憑證在案。茲依前開執行事件分配表所載內容，上
        訴人劉祐輔尚餘債務852 萬7848元（140 萬3862元＋24
        3 萬6283元＋468 萬7703元＝852 萬7848元）未予清償
        （參見本院卷第68至102 頁）。
    (二)當事人爭執事項：
      (1)系爭房地是否確為上訴人劉曜銘所購買，並借用上訴人
        劉祐輔之名義辦理登記？
      (2)被上訴人主張依民法第244 條第1 項規定請求撤銷被上
        訴人間就系爭房地所有權移轉之債權及物權行為，有無
        理由？
  五、法院之判斷：
    (一)系爭房地是否確為上訴人劉曜銘所購買，並借用上訴人劉
      祐輔之名義辦理登記？
      (1)按當事人主張有利於己之事實者，就其事實有舉證之責
        任，民事訴訟法第277 條定有明文。是主張法律關係存
        在之當事人，須就該法律關係發生所須具備之特別要件
        ，負舉證之責任。又所謂「借名契約」係指當事人約定
        ，一方（借名者）經他方（出名者）同意，而就屬於一
        方現在或將來之財產，以他方之名義登記為所有人或其
        他權利人，但無使他方取得實質所有權或其他權利之意
        思。查系爭房地原登記由上訴人劉祐輔於83年間因買賣
        而取得所有權，嗣後再以贈與為由而辦理移轉登記為上
        訴人劉曜銘所有之情，業有系爭房地登記謄本暨異動索
        引資料在卷可稽，且為兩造所不爭執，客觀上堪認系爭
        房地先前乃係由上訴人劉祐輔所出資購買。惟此部分事
        實既為上訴人所堅詞否認，並辯稱：系爭房地實為上訴
        人劉曜銘個人所購買、僅係借用上訴人劉祐輔之名義辦
        理登記云云，是依前述舉證責任分配之原則，自應由上
        訴人針對渠等彼此間確有成立借名登記之法律關係一節
        負舉證責任，合先敘明。
      (2)本件固據上訴人抗辯：系爭房地僅係借用上訴人劉祐輔
        之名義辦理登記云云，然本院審諸上訴人劉曜銘為67年
        11月間出生，於83年間（16歲）乃係未滿20歲之未成年
        人，是否確有資力足以購置系爭房地暨獨力清償後續貸
        款債務，顯非無疑。又縱令上訴人劉曜銘是時果有相當
        資力，然既始終未見其舉證確有實際支付系爭房地買賣
        價金之情事，另觀乎其所提出租賃契約（參見本院卷第
        111 至119 頁）乃記載其自93年起始以自己名義出租系
        爭房地予第三人，再依卷附存摺交易明細（參見本院卷
        第26至32頁）則記載其自97年3 月間方始自行繳納貸款
        ，此等事實既均發生在上訴人劉祐輔贈與系爭房地予上
        訴人劉曜銘之後，自不得憑以推認系爭房地果係上訴人
        劉曜銘所購買之情為真。況參以我國相關地政法令並未
        設有未成年人不得登記為不動產所有權人之相關限制，
        是倘系爭房地果係由上訴人劉曜銘所出資購買，本得逕
        以其個人名義辦理登記，實無必須借用上訴人劉祐輔名
        義辦理登記之理。再佐以系爭房地前於83年間即由上訴
        人劉祐輔持向土地銀行高雄分行辦理抵押貸款，並自其
        所開設帳戶按月扣繳貸款本息，直至97年2 月29日始由
        第三人合作金庫東高雄分行匯款代償結清銷戶一節，亦
        有卷附該行100 年6 月28日雄放(二)字第1000002714號函
        可證（參見本院卷第134 頁），是被上訴人既未能提出
        其他事證以實其說，茲依前揭說明，上訴人空言辯稱渠
        2 人先前就系爭房地乃係成立借名登記契約云云，洵無
        足採，故本件自應認定系爭房地最初係由上訴人劉祐輔
        所出資購買者無訛。
    (二)被上訴人主張依民法第244 條第1 項規定請求撤銷上訴人
      間就系爭房地所有權移轉之債權及物權行為，有無理由？
      (1)按民法第244 條第1 項之撤銷訴權，依同法第245 條規
        定，自債權人知有撤銷原因時起，1 年間不行使而消滅
        ，或自行為時起，經過10年而消滅。又該項法定期間為
        除斥期間，其時間經過時權利即告消滅。此項除斥期間
        有無經過，縱未經當事人主張或抗辯，法院亦應先為調
        查認定，以為判斷之依據。查上訴人間就系爭房地所為
        之贈與及移轉登記行為分別發生於90年1 月17日及同年
        3 月1 日，相距被上訴人提起本件訴訟之日即99年10月
        7 日尚未逾10年。又本件上訴人雖辯稱：被上訴人為金
        融機構，衡情當於受讓系爭債權及知悉發生違約事實後
        ，即會調閱債務人相關資產移轉情形，不可能多年來均
        不聞不問，是其提起本件訴訟顯已罹於民法第245 條所
        定1 年除斥期間云云。然此節前經原審依職權向高雄市
        政府地政局調取系爭房地登記謄本暨異動索引之聲請紀
        錄資料，該不動產前自90年3 月起至98年10月止，俱未
        見有上訴人或系爭債權前手即第一銀行及龍星昇公司聲
        請調閱之相關紀錄（參見本院卷第130 至138 頁），綜
        此足見上訴人空言抗辯被上訴人提起本件訴訟已逾法定
        除斥期間云云，洵無足採。
      (2)次查，系爭房地前於83年間原係登記由上訴人劉祐輔因
        買賣而取得所有權，嗣於90年1 月17日再以贈與為由將
        所有權移轉予上訴人劉曜銘，並於同年3 月1 日辦畢所
        有權移轉登記之情，業有申請登記資料在卷可參（參見
        原審卷第46至56頁）。又系爭房地前自83年起即由被上
        訴人劉祐輔持向台灣銀行高雄分行設定抵押貸款，嗣於
        辦理所有權移轉登記即90年3 月間尚有貸款餘額202 萬
        765 元未予清償一節，有前開土地銀行高雄分行函文在
        卷可證。另依前述系爭房地現時價額合計為104 萬4213
        元，從而系爭房地倘因原所有權人即上訴人劉祐輔無力
        清償債務以致由債權人聲請強制執行，依法亦應由抵押
        權人即土地銀行高雄銀行取得優先受償之權利，此外復
        未見上訴人積極證明系爭房地前於被上訴人辦理移轉登
        記之際，其交易價值果已足供全數清償其上貸款餘額，
        是縱令上訴人劉祐輔前將系爭房地之所有權移轉予上訴
        人劉曜銘，客觀上對於系爭債權將來得否受償仍不生任
        何影響，自未可遽認有何害及系爭債權之情事，故被上
        訴人請求撤銷系爭房地移轉所有權之債權及物權行為暨
        請求塗銷此項登記云云，誠屬無據。
  六、綜上所述，被上訴人主張依民法第244 條第1 項、第4 項
      規定請求上訴人間就系爭土地之贈與行為及所有權移轉行
      為應予撤銷，及上訴人劉曜銘應將上述系爭房地以贈與為
      原因之所有權移轉登記塗銷云云，為無理由。原審未見及
      此，逕為被上訴人勝訴之判決，容有未恰，是上訴意旨指
      摘原判決不當，求予廢棄改判，為有理由，應由本院予以
      廢棄改判被上訴人第一審之訴駁回，方屬適法。
  七、本件事證已臻明確，兩造其餘主張陳述及所提證據方法，
      經本院斟酌後認均不足以影響本判決結果，自無逐一詳予
      論駁之必要，併此敘明。
  八、據上論結，本件上訴為有理由，依民事訴訟法第436 之1
      第3 項、第450 條、第78條，判決如主文。
中    華    民    國    100   年    8     月    4     日
                  民事第六庭  審判長法  官  陳嘉惠
                                    法  官  曾子珍
                                    法  官  陳明呈
以上正本係照原本作成。
本判決不得上訴。 
中    華    民    國    100   年    8     月    4     日
                                    書記官  黃靖媛